【裁判字號】    98,訴,352
【裁判日期】    990527
【裁判案由】    損害賠償
【裁判全文】
臺灣雲林地方法院民事判決               98年度訴字第352號
原      告  甲○○
被      告  乙○○
訴訟代理人  戊○○
上列當事人間過失因傷害案件，經原告提起刑事附帶民事訴訟請
求損害賠償，經本院刑事庭裁定移送前來（98年度交附民字第45
號），本院於民國99年05月13日言詞辯論終結，判決如下：
    主  文
被告應給付原告新臺幣伍拾萬捌仟佰玖拾伍元，及自民國九十
八年六月九日起至清償日止，按年息百分之五計算之利息。
原告其餘之訴駁回。
訴訟費用（除減縮部分外）由被告負擔二分之一，餘由原告負擔
。
    事實及理由
壹、程序部分：
(一)、本件被告未於言詞辯論期日到場，核無民事訴訟法第386 條
    各款所列之情形，爰依原告之聲請，由其一造辯論而為判決
    。
(二)、按訴狀送達後，原告不得將原訴變更或追加他訴，但請求之
    基礎事實同一者；擴張或減縮應受判決事項之聲明者不在此
    限，民事訴訟法第255 條第1 項第2 款、第3 款定有明文。
    本件原告起訴請求被告給付原告新臺幣（下同）991,929 元
    ，嗣於民國98年09月22日言詞辯論時擴張請求被告給付原告
    1,171,929 元，及自起訴狀繕本送達翌日即98年06月09日起
    至清償日止，按年息5%計算之利息，原告係對於看護費用部
    分再主張加計請求6 個月，並擴張聲明請求被告應再給付18
    0,000 元；又於98年11月12日言詞辯論時減縮請求被告給付
    原告943,609 元，及自起訴狀繕本送達翌日即98年06月09日
    起至清償日止，按年息5%計算之利息，原告係對於醫療費用
    81,369元扣除已給付之保險金32,000元，看護費用從97年07
    月09日之後3 個月，共為180,000 元，不能工作之損失減為
    103,680 元，刪除不能自然生育之賠償300,000 元，精神慰
    撫金從300,000 元增為600,000 元。被告雖於98年09月22日
    當場不同意原告追加訴之聲明，惟依前揭規定，兩者聲明之
    請求權基礎事實同一即係基於同一車禍事實，且依民事訴訟
    法第255 條第1 項第3 款規定，核屬擴張、減縮應受判決事
    項之聲明，於法並無不合，應予准許。
貳、實體部分：
一、原告起訴主張：
(一)、被告乙○○於97年06月20日上午某時，駕駛車牌號碼SH-955
    3 號自小客車，沿雲林縣斗六市○○路○ 段由斗六往斗南方
    向行駛，於同日上午11時10分許，行經該路段226 號前，欲
    變換車道偏右至路邊停車時，本應注意汽車在設有慢車道之
    雙向二車道，於快慢車道間變換車道時，應顯示方向燈，讓
    直行車先行，並注意安全距離，而當時天候晴，日間自然光
    線，柏油路面、乾燥無缺陷且無障礙物、視距良好，並無不
    能注意之情事，竟疏未注意及此，未打方向燈，也未禮讓直
    行車先行，即貿然自外側快車道變換至慢車道，適原告甲○
    ○騎乘車牌號碼337-CHQ 號重型機車，亦沿該路慢車道同向
    行經該地，因而閃避不及，被告所駕駛之自小客車右前車輪
    因此與原告騎乘之重型機車前車頭擦撞，致原告人車倒地，
    受有左側骨盆骨折、右側肩部挫擦傷、左膝及左足挫擦傷、
    背部挫傷等傷害。案經臺灣雲林地方法院檢察署98年度偵字
    第1646號案件起訴，並經本院刑事庭以98年度交易字第60號
    判決判處被告有期徒刑3 月，如易科罰金，以1,000 元折算
    1 日，被告不服提起上訴，經臺灣高等法院臺南分院以98年
    度交上易字第614 號刑事判決駁回上訴確定。
(二)、按因故意或過失，不法侵害他人之權利者，負損害賠償責任
    ；汽車、機車或其他非依軌道行駛之動力車輛，在使用中加
    損害於他人者，駕駛人應賠償因此所生之損害；不法侵害他
    人之身體或健康者，對於被害人因此喪失或減少勞動能力或
    增加生活上之需要時，應負損害賠償責任；不法侵害他人之
    身體、健康、名譽、自由、信用、隱私、貞操，或不法侵害
    其他人格法益而情節重大者，被害人雖非財產上之損害，亦
    得請求賠償相當之金額；不法毀損他人之物者，被害人得請
    求賠償其物因毀損所減少之價額。民法第184 條第1 項前段
    、第191 條之2 、第193 條第1 項、第195 條第1 項、第19
    6 條分別定有明文。
(三)、原告因本件車禍受有之損害共計943,609 元，請求賠償之範
    圍如下：
１、醫療費用元49,369元：
    原告因本件車禍曾至財團法人天主教若瑟醫院（以下稱若瑟
    醫院）、財團法人佛教慈濟綜合醫院大林分院（以下稱慈濟
    大林分院）、財團法人嘉義基督教醫院（以下稱嘉義基督教
    醫院）接受治療、復健共計支出45,155元，並購買醫療用品
    支出2,084 元及租借助行器、輪椅支出1,000 元。又原告因
    本件車禍受傷導致無法自然生產，二者間有相當因果關係，
    故請求於安安婦兒聯合診所（以下稱安安醫院）剖腹生產之
    費用14,130元。總計原告接受治療、復健、購買醫療用品、
    租借輪椅、助行器費用及剖腹之生產費用計62,369元，並服
    用中藥調養身體支出19,000元，共支出醫療費用81,369元；
    惟扣除保險已給付之32,000元部分，故只請求49,369元
２、看護費用180,000元：
    原告因本件車禍受傷，於97年06月20日至97年07月07日住院
    共18天，被告已給付之30,000元就算住院18天之看護費用。
    依若瑟醫院97年12月11日開立之診斷證明書記載：住院及門
    診追治療時期需他人照顧；慈濟大林分院97年12月08日開
    立之醫療診斷證明書記載：…因上述病情，於97-08-23、97
    -09-26、97-12-08至門診追蹤治療，於97-09-04、97-09-08
    、97-09-20、97-09-22、97-09-24復健治療。由上開診斷證
    明書可知，原告於97年06月20日因本件車禍受傷迄至97年12
    月08日，門診追蹤治療紀錄近6 個月之久，均需他人照顧，
    惟因追蹤治療期間，日漸痊癒中，故僅請求出院後即97年07
    月09日開始計算3 個月之看護費用。而此3 個月之看護期間
    ，均由家人負責照顧原告，原告家人本無義務為被告負擔此
    項照顧責任，同意以原告名義向被告請求看護費用，每日以
    2,000 元計算，共3 個月計180,000 元。
３、工作損失部分103,680元：
    原告於本件車禍受傷前任職於丙○○○○○事務所，並自97
    年05月08日開始受僱，僅領取至97年06月07日止1 個月之薪
    資17,280元。又原告自97年06月20日因本件車禍受傷後，有
    6 個月無法工作，為此請求被告賠償此6 個月不能工作之損
    失計103,680元【計算式：17,280元×6月＝103,680元】。
４、機車修理費用10,560元：
    被告駕車肇事，除造成原告身體受傷外，並撞損原告所騎乘
    之機車，原告支出修理費用10,560元。
５、精神慰撫金600,000元：
    原告因本件車禍，致受有上開傷害，長期行動不便，需人照
    顧，身心遭受巨大之痛苦。尤其左側骨盆骨折之傷害，經若
    瑟醫院醫囑：「未來生產以剖腹為宜」等情，足稽原告因本
    件車禍所受之傷害，生理結構已造成相當之損傷，不宜再為
    自然生產，故若勉強依自然生產，恐有難產之虞；而剖復生
    產除遭受挨刀之痛，且必然造成手術之傷痕外，生產時復需
    使用麻醉藥品，增加不測之危險，此有產婦剖腹後陷入重度
    昏迷，研判可能與麻醉藥品有關之實際案例可稽，此對原告
    之生理及心理勢將造成極大之壓力。對原告而言，肉體及精
    神上之打擊至深且重，不可言喻。爰請求被告賠償非財產上
    之損害600,000 元。
６、從而，原告因本件車禍所受損害為943,609 元。
(四)、綜上，原告爰依侵權行為法律關係，請求被告賠償原告之損
    害，並聲明：1.被告應給付原告943,609 元，及自起訴狀繕
    本送達翌日起至清償日止，按年息5%計算之利息。2.訴訟費
    用由被告負擔。
二、被告則以：
(一)、就原告所請求金額部分：
１、醫療費用：
    同意給付原告於本院98年度交附民字第45號卷第11頁所列出
    之各筆之醫療費用總計45,155元。但原告於本院98年度交附
    民字第45號卷第12頁所列之購買醫療用品費用、租借助行器
    之費用若有單據，就同意給付。惟原告已經就醫療費用請領
    強制汽車責任保險，金泰安保險股份有限公司已給付32,000
    元完畢，此部分應予以扣除。另中藥費用因無法提供健保憑
    證，故不同意給付。
２、看護費用：
    看護費用是連同於強制險之給付範圍，保險公司已經給付1
    個月的看護費用30,000元給原告，故此部份應予扣除，被告
    毋庸再給付。同意原告主張看護費用每日以2,000 元計算，
    但依原告所提出由丙○○○○○事務所出具之薪資證明書所
    示，原告於97年06月01日至97年10月31日，此段期間仍有工
    作能力，原告主張3 個月之看護費用，被告認為只需1 個月
    ，其餘2 個月沒有必要。
３、工作損失部分：
    依原告所提出由丙○○○○○事務所出具之薪資證明書所示
    ，原告於97年06月01日至97年10月31日還在丙○○○○○事
    務所工作，表示已有工作能力，故應無工作損失。且原告並
    無證據證明原告必需休養6 個月，亦無法證明原告因傷不能
    工作，因此不同意給付原告請求之工作損失。
４、同意賠償機車修理費用10,560元。
５、精神慰撫金600,000元：
    關於無法生育請求精神慰撫金600,000 元，被告不同意給付
    ，因為於刑事庭審理時，刑事庭已發函若瑟醫院查詢，醫院
    回覆對於生育機能並無損害，且本件車禍發生於去年06月（
    即97年06月20日），但小孩於今年05月（98年05月）出生。
    不同意原告主張不能自然生育之精神賠償。另被告請求之精
    神慰撫金偏高，被告願以賠償精神慰撫金100,000 元。
(二)、對於本件車禍發生不爭執被告有過失。並聲明：1.原告之訴
    駁回。2.訴訟費用由原告負擔。
三、兩造不爭執之事項：
(一)、被告於97年06月20日上午，駕駛車牌號碼SH-9553 號自小客
    車，沿雲林縣斗六市○○路○ 段由斗六往斗南方向行駛，於
    同日上午11時10分許，行經該路段226 號前，欲變換車道偏
    右至路邊停車時，本應注意汽車在設有慢車道之雙向二車道
    ，於快慢車道間變換車道時，應顯示方向燈，讓直行車先行
    ，並注意安全距離，而當時天候晴，日間自然光線，柏油路
    面、乾燥無缺陷且無障礙物、視距良好，並無不能注意之情
    事，竟疏未注意及此，未打方向燈，也未禮讓直行車先行，
    即貿然自外側快車道變換至慢車道，適原告騎乘車牌號碼33
    7-CHQ 號重機車，亦沿該路慢車道同向行經該地，因而閃避
    不及，被告所駕駛之自小客車右前車輪因此與原告騎乘之重
    機車前車頭擦撞，致原告人車倒地，受有左側骨盆骨折、右
    側肩部挫擦傷、左膝及左足挫擦傷、背部挫傷等傷害。
(二)、被告對於本件車禍之發生有過失，且因上開過失傷害行為，
    經臺灣雲林地方法院檢察署檢察官以98年度偵字第1646號起
    訴，並經本院以98年度交易字第60號、臺灣高等法院臺南分
    院以98年度交上易字第614 號刑事判決判處有期徒刑3 月，
    如易科罰金，以1,000 元折算1 日確定。原告對於本件車禍
    之發生或損害之擴大並無與有過失之情形。
(三)、原告已領取強制汽車責任保險所賠償之醫療費用32,000元、
    看護費用30,000元。
(四)、被告同意賠償原告於起訴狀所附於本院98年度交附民字第45
    號卷第11頁所列各項醫療費用金額共計45,155元，對於該醫
    療費用金額所對應之收據不爭執，並願賠償原告機車損壞之
    修理費用10,560元。
(五)、被告同意如需賠償原告看護費用之損害，每日以2,000 元計
    算應賠償之看護費用金額，被告同意如需賠償原告不能工作
    之收入損失，每月以17,280元計算。
四、兩造爭執事項：
    被告應賠償原告醫療費用、看護費用、工作收入損失、精神
    上損害金額若干？
五、本院之判斷：
(一)、原告主張，被告於上開時、地，駕駛車牌號碼SH-9553 號自
    用小客車，行經上開肇事地點時，因欲變換車道偏右至路邊
    停車時，竟未打方向燈，也未禮讓直行車先行，即貿然自外
    側快車道變換至慢車道，擦撞原告騎乘車牌號碼337-CHQ 號
    重型機車，致原告人車倒地，受有左側骨盆骨折、右側肩部
    挫擦傷、左膝及左足挫擦傷、背部挫傷等傷害，被告並因本
    件過失傷害行為，經臺灣雲林地方法院檢察署檢察官以98年
    度偵字第1646號提起公訴，並經本院以98年度交易字第60號
    刑事判決判處有期徒刑3 月，如易科罰金，以1,000 元折算
    1 日，被告對於本院上開刑事判決不服提起上訴，亦經臺灣
    高等法院臺南分院以98年度交上易字第614 號刑事判決駁回
    上訴確定等情，業經調閱臺灣雲林地方法院98年度偵字第16
    46號、本院98年度交易字第60號、臺灣高等法院臺南分院98
    年度交上易字第614 號刑事案件全卷查明無訛。被告就其對
    於本件車禍之發生有過失一節，亦不爭執，堪信被告於肇事
    之際，確因疏未打方向燈、保持安全距離，擦撞原告所騎乘
    之機車，而有過失甚明。
(二)、從而，被告上開過失行為與原告所受上開傷害間，顯有相當
    因果關係，被告自應負過失侵權行為責任，亦堪認定。則就
    原告據以請求被告賠償之項目及金額，應否准許，分述如下
    ：
１、按因故意或過失，不法侵害他人之權利者，負損害賠償責任
    ；不法侵害他人之身體或健康者，對於被害人因此喪失或減
    少勞動能力或增加生活上之需要時，應負損害賠償責任；不
    法侵害他人之身體、健康、名譽、自由、信用、隱私、貞操
    ，或不法侵害其他人格法益而情節重大者，被害人雖非財產
    上之損害，亦得請求賠償相當之金額；不法毀損他人之物者
    ，被害人得請求賠償其物因毀損所減少之價額。民法第184
    條第1 項前段、第193 條第1 項、第195 條第1 項前段、第
    196 條分別定有明文。又慰藉金之賠償須以人格權遭遇侵害
    ，使精神上受有痛苦為必要，其核給之標準固與財產上損害
    之計算不同，然非不可斟酌雙方身分資力與加害程度，及其
    他各種情形核定相當之數額（最高法院51年臺上字第223 號
    判例意旨參照）。職是，人格權遭侵害而受有精神上之痛苦
    ，於請求賠償精神慰撫金時，其核給標準須參酌實際加害情
    形、被害人之身分、地位與加害人之經濟狀況等定之。
２、醫療費用部分：
(1)、原告主張其因本件車禍受有上開傷害，支出醫療、復健費用
    共計45,155元部分，業據其提出若瑟醫院、慈濟大林分院、
    嘉義基督教醫院收據及診斷證明書等為證，核屬醫療必要之
    費用，被告亦同意賠償此部分之損害，原告此部分請求，洵
    屬有據，應予准許。另原告因骨盆骨折難以行走，有必要使
    用輪椅及助行器幫助其於門診、復健或日常生活為長距離之
    移動，亦屬必要之費用，原告請求被告賠償97年07月份及同
    年08月份租借輪椅及助行器之費用1,000 元，亦應准許。
(2)、此外，原告請求被告賠償購買醫療用品（見本院98年度交附
    民字第45號卷第12頁）之費用計2,084 元及購買19,000元中
    藥調理身體部分，並無醫囑或其他證據足以證明原告除醫院
    所提供之醫療器材及藥劑外，另有必要自行購買此部分之醫
    療用品及中藥，是原告此部分請求尚乏所據，不應准許。又
    原告主張依若瑟醫院97年10月27日之診斷證明書記載，可知
    原告因本件車禍受有骨盆骨折之傷害，日後生產以剖腹產為
    宜，不可再以自然產方式生產，故其於98年05月19日在安安
    醫院施行剖腹生產之費用14,130元，亦與本件車禍之傷勢有
    因果關係，被告應賠償其此部分之醫療費用云云。然若瑟醫
    院於98年06月24日若瑟事字第0980000406號函（見本院98年
    度交易字第60號卷第15頁）中說明，原告「左側骨盆骨折」
    恢復情況良好，不會影響生殖機能，惟分娩過程需剖腹生產
    機率，較一般產婦高，故醫師囑言欄記載「未來生產以剖腹
    為宜」等語，並未表示原告日後無法行自然生產，僅只剖腹
    產一途。更何況本件經送請國立臺灣大學醫學院附設醫院雲
    林分院（以下稱臺大雲林分院）鑑定，該院於99年04月28日
    臺大雲分醫事字第0990003913號函稱，查病歷記載，原告為
    左側恥骨弓骨骨折及疑似薦骨斷裂，依文獻記載，若有骨盆
    因骨折導致變形移位，才有可能導致無法經陰道自然生產，
    而需考慮以剖腹生產來分娩，以所附資料而言，原告所受傷
    害應不致導致其無法自然生產。依所附安安醫院病歷所載，
    原告在待產（預備自然分娩）10小時後，經與醫師充分溝通
    ，因考慮產程進展緩慢，可能有CPD （胎頭骨盆不對稱）之
    因素，兼以過去骨盆受過傷，可能不利產程進展，最後考慮
    採取剖腹生產。據此前次骨盆受傷僅是導致最後剖腹生產的
    其中一項考慮，並非絕對因素等語。亦可徵原告仍可自然生
    產，其於98年05月19日採取剖腹生產主因並非先前骨盆骨折
    之緣故，而係綜合其他因素考量之結果，尚難謂其剖腹生產
    與本件車禍所受傷害間有相當因果關係。原告就上開購買醫
    療用品、中藥及剖腹生產請求被告賠償35,214元，即屬無據
    ，亦難准許。
(3)、綜上，原告可請求之醫療費用為治療、復健及租借輪椅、助
    行器之費用共計46,155元，扣除被告已給付之32,000元，被
    告尚應賠償原告醫療費用14,155元，原告逾此範圍之請求，
    難謂有據，不應准許。
３、看護費用部分：
(1)、按民法第193條第1項所稱之增加生活上之需要，係指被害人
    以前並無此需要，因為受侵害，始有支付此費用之需要而言
    ，其因身體或健康受不法侵害，需人看護，就其支付之看護
    費，屬增加生活上需要之費用，加害人自應予以賠償。且原
    告縱使未另行僱請，而係由其親屬擔任看護之職，然因親屬
    間之看護，即使因出於親情而未實際支付該費用，然其所付
    出之勞力，顯非不能以金錢為評價，此種基於身分關係之恩
    惠，自不能加惠於加害人，而應比照一般看護情形，認被害
    人受有相當看護費之損害，命加害人賠償，始符前揭規定說
    明之意旨。
(2)、原告又主張其因本件侵權行為受傷，於出院後仍須他人看護
    3 個月，以每日2,000 元計，3 個月之看護費用為180,000
    元等情。依臺大雲林分院99年04月09日之鑑定意見認，原告
    所受傷害一般以臥床、止痛保守療法即可，大部分病人需臥
    床2 至3 個月，症狀可以有所改善，所以居家照護可能需2
    至3 個月以上等語，足證原告於出院後，仍需居家看護2 至
    3 個月以上，因住院期間看護費用被告已賠償，故原告請求
    被告賠償出院後3 個月之看護費用共計180,000 元，即屬有
    據，應予准許。
４、工作收入損失部分：
    原告復主張其受傷後6 個月內，無法工作，有103,680 元之
    收入損失一節，經臺大雲林分院99年04月09日鑑定結果，認
    原告因本件車禍所受傷害，恢復行走能力需6 個月至1 年期
    間，所以文書工作應可在半年以上逐漸恢復等語，足見原告
    主張其因傷6 個月無法工作，應屬真實。原告於車禍發生前
    ，受僱證人丁○○之配偶，但未領取薪資，原告即發生本件
    車禍，車禍發生後，原告因受傷無法繼續工作，亦未領取薪
    資等情，業據證人丁○○證述明確，原告97年間之薪資資料
    ，原有一筆丙○○○○○事務所申報給付86,400元之薪資所
    得，事後亦以作業疏失為由發函更正為0 ，證人丁○○復證
    稱原告未受僱丙○○○○○，故原告於起訴時雖提出丙○○
    ○○○出具之薪資證明，所載原告自97年06月01日起至97年
    10月31日止受僱丙○○○○○事務所，在職期間薪資為17,2
    80元等，應非真實，原告於受傷後，無法工作亦未領取薪資
    。且臺大雲林分院鑑定意見，亦認依原告之傷勢，於6 個月
    後始能從事原本文書工作，則原告請求自本件車禍發生之日
    即97年06月20起至97年12月19日止，共計6 月因傷無法工作
    之收入損失，以兩造均不爭執之每月17,280元薪資計算，原
    告共受有103,680 元之工作收入損失，核屬有據。
５、機車修理費部分：
    原告主張因本件車禍支出機車維修費用10,560元，屬合理及
    必要之支出，被告亦同意給付10,560元，應予准許。
６、精神慰撫金部分：
    原告因本件車禍身體受有前述傷害，其精神上確因之感覺痛
    苦，堪以認定，本院審酌原告為大學畢業，96年度總收入為
    78,600元，97年度總收入為48,667元（135,067-86,400=48,
    667 ），名下無任何財產。被告目前從事汽車銷售工作，96
    年度總所得為613,475 元，97年度總所得為790,373 元，名
    下有2 部汽車，業據原告陳明在卷，並有本院調閱稅務電子
    閘門財產調件明細表在卷可參，及兩造身分、社會地位、智
    識水準與原告所受損害程度等一切情形，認原告請求被告賠
    償精神慰撫金以200,000 元為適當，逾此部分之請求，尚難
    准許。
５、從而，原告因本件車禍所受損害508,395 元（計算式：14,1
    55元＋180,000 元＋103,680 元＋10,560元＋200,000 元＝
    508,395元）。
(三)、再按給付無確定期限者，債務人於債權人得請求給付時，經
    其催告而未為給付，自受催告時起，負遲延責任。其經債權
    人起訴而送達訴狀或依督促程序送達支付命令，或為其他相
    類之行為者，與催告有同一之效力。民法第229 條第2 項定
    有明文。故被告於收受原告起訴狀繕本翌日即應負遲延責任
    。又遲延之債務，以支付金錢為標的者，債權人得請求依法
    定利率計算之遲延利息。及應負利息之債務，其利率未經約
    定，亦無法律可據者，週年利率為百分之5 ，分別為民法第
    233 條第1 項前段及第203 條所明定。是本件原告基於侵權
    行為之法律關係，請求被告賠償原告508,395 元及自起訴狀
    繕本送達被告之翌日即98年06月09日起至清償日止，按年息
    5 % 計付遲延利息，洵屬有據，應予准許。逾此部分之請求
    ，為無理由，應予駁回。
六、訴訟費用負擔之依據：民事訴訟法79條。
中    華    民    國    99    年    5     月    27    日
                  民事第二庭    法  官  李秋瑩
以上正本係照原本作成。
如對本判決上訴，須於判決送達後20日內向本院提出上訴狀，並
附繕本。
中    華    民    國    99    年    5    月    27     日
                                書記官  蘇紋泙

司法院資訊處製作；財團法人民間司法改革基金會備份。
